【裁判字號】    97,上易,1458
【裁判日期】    970924
【裁判案由】    重利
【裁判全文】
臺灣高等法院臺中分院刑事判決        97年度上易字第1458號
上  訴  人  臺灣臺中地方法院檢察署檢察官
上  訴  人
即  被  告  甲○○
上列上訴人等因被告重利罪案件，不服臺灣臺中地方法院97年度
易字第1839號，中華民國97年 6月12日第一審判決（起訴案號：
臺灣臺中地方法院檢察署 96年度偵字第27551號），提起上訴，
本院判決如下：
    主  文
原判決關於甲○○部分撤銷。
甲○○犯附表所列重利罪，共八罪，均累犯，各處有期徒刑參月
。應執行有期徒刑捌月。
    犯 罪 事 實
一、甲○○前曾因妨害風化案件，經法院判處有期徒刑1年4月，
    甫於民國（下同）95年 9月12日假釋付保護管束期滿，竟仍
    不知悔改，自96年 3月間起，基於犯重利罪之犯意，於如附
    表所示之時間，在其為負責人之位於臺中市○區○○路216
    號「阿妹妹檳榔攤」，趁如附表所示之徐湘茹等 8人急迫需
    款之際，分別起意貸先後 8次以如附表示之金錢，並向徐湘
    茹等8人要求需簽發貸與金額3倍之本票為擔保，並收取如附
    表所示相當於年息百分之 365顯不相當之利息。嗣於96年11
    月19日，經警方持臺灣臺中地方法院所核發之搜索票，在上
    揭檳榔攤查獲，並扣得徐湘茹等人提供甲○○擔保身分證、
    本票、機車駕照、行照及健保卡等物。
二、案經臺中市警察局第二分局報請臺灣臺中地方法院檢察署檢
    察官偵查起訴。
    理  由
一、訊據上訴人即被告甲○○（下稱被告）對於上揭重利犯行坦
    承不諱，核與被害人方仁模、劉文文、林瑞興、郭家妤、陳
    家盛、廖靜芳、丁醒輝、李素芳及徐湘茹等於警詢時所述情
    節大致相符，復有扣案之身分證、本票、機車駕照、行照及
    健保卡等物可資佐證。足徵被告之自白與事實相符，被告犯
    行應堪認定。【按被告以外之人（包括證人、鑑定人、告訴
    人、被害人及共同被告等）於審判外之陳述雖不符刑事訴訟
    法第159條之1至之4等4條之規定，而經當事人於審判程序同
    意作為證據，法院審酌該言詞陳述或書面陳述作成時之情況
    ，認為適當者，亦得為證據；當事人、代理人或辯護人於法
    院調查證據時，知有刑事訴訟法第159條第1項不得為證據之
    情形，而未於言詞辯論終結前聲明異議者，視為有前項之同
    意，同法第159條之5定有明文。本件證人即被害人方仁模、
    劉文文、林瑞興、郭家妤、陳家盛、廖靜芳、丁醒輝、李素
    芳及徐湘茹等均曾於警詢中為陳述，其性質雖屬傳聞證據，
    惟其等未再於法院審理中為陳述，且查無符合同法第 159條
    之1至之4等前 4條之情形，其等所為之上開警詢筆錄內容，
    業經法院審理時予以提示並告以要旨，且各經檢察官及被告
    表示意見。當事人已知上述筆錄乃傳聞證據，且均未於言詞
    辯論終結前對該等筆錄內容異議，依上開規定，是證人等於
    警詢中之證言已擬制同意其有證據能力，本院審酌上開筆錄
    作成時，無不當取供之情形，認為以之作為本案之證據亦屬
    適當，是證人等於警詢中之證言自具有證據能力。】。
二、按刑事法若干犯罪行為態樣，本質上原具有反覆、延續實行
    之特徵，立法時既予特別歸類，定為犯罪構成要件之行為要
    素，則行為人基於概括之犯意，在密切接近之一定時、地持
    續實行之複次行為，倘依社會通念，於客觀上認為符合一個
    反覆、延續性之行為觀念者，於刑法評價上，即應僅成立一
    罪。學理上所稱「集合犯」之職業性、營業性或收集性等具
    有重複特質之犯罪均屬之，例如經營、從事業務、收集、販
    賣、製造、散布等行為概念者是（最高法院95年度台上字第
    1079號判決參照）。依此，學理上所謂「集合犯」，係指刑
    事法上按本質上具有反覆、延續實行特徵之犯罪行為態樣，
    立法時予以特別歸類，定為犯罪構成要件之行為要素者，始
    於刑法評價上認僅成立一罪，並就具有重複特質之犯罪列舉
    職業性、營業性或收集性等行為概念者是，惟本件被告上開
    犯行係在95年 7月1日刪除刑法第345條常業重利罪後，已不
    再就有關反覆實施之常業重利犯行，定為犯罪構成要件之行
    為要素，又刑法第 344條重利罪，其構成要件為「乘他人急
    迫、輕率、無經驗貸以金錢或其他物品，而取得與原本顯不
    相當之重利」，立法時並未將上開具有重複特質之職業性、
    營業性、收集性、或經營、從事業務、收集、販賣、製造、
    散布等行為概念，定為刑法 344條本罪之犯罪構成要件之行
    為要素，即刑法第 344條重利罪並未於立法時予以特別歸類
    為「集合犯」，是以本院認本件被告所為之 8次重利犯行，
    並不具集合犯之包括一罪，應採一罪一罰，始符合立法本旨
    。被告前後 8次重利犯行，時間並非密接，犯意各別，應分
    論併罰。再被告甲○○有事實欄所載科處有期徒刑及執行完
    畢紀錄，故意再犯本件有期徒刑以上之罪，為累犯，依刑法
    第47條第1項規定加重其刑。
三、原審以被告罪證明確，予以論罪科刑，固非無見。惟查：重
    利罪，本屬得單獨而為各別成立之罪，在刑法修正之前，無
    論實務或理論上均無依照集合犯論處之例，殊不因刑法之修
    正而異，被告所犯 8次重利犯行，應分論併罰，原判決認為
    係集合犯論之一罪，尚有未合。檢察官上訴意旨固指摘稱：
    被告於96年4月22日、同年4月23日、同年5月7日、同年6 月
    26日、同年8月10日、同年9月30日、同年10月 8日、同年11
    月7日，以高額利息分別貸款予被害人郭家妤等8人，其歷次
    借貸相距期間，翌日至 1個半月不等，被告於每次被害人因
    急迫需錢孔急向其借貸時，均分次向被害人預扣第 1期利息
    及收取10％的利息，並要求被害人重新簽發收據、切結書及
    本票以供歷次借貸之擔保，上開被害人歷次借貸皆因家裡急
    需用錢或無力繳納借貸利息，急需用錢，向被告借貸款項，
    被告僅立於被動地位而依約於上開時、地出借款項，是被告
    因有乘被害人急迫而收取與本金顯不相當之重利，且於主觀
    上，亦不可能預先即具備接續貸放資金以收取重利予同一被
    害人之犯意；況被告所為上開 8次重利行為之犯罪時間，均
    可明確區分，密接至無法切割，依據客觀情狀，亦無從認為
    該8次重利為一行為之接續進行。是本件被告所犯上開8次重
    利行為各為獨立犯罪行為，應各自獨立評價而成立數罪，並
    予分論併罰，原審認定被告所為之8次重利行為時間緊接，
    係基於單一犯意接續所為，論以接續犯，其認事用法顯有違
    誤等語，其認原審認定被告係接續犯，固屬誤會（原判決係
    認定被告為集合犯），惟上訴意旨陳稱本件被告犯行應分論
    併罰，則為有理由；被告上訴陳稱其無乘他人急迫、輕率、
    無經驗收取重利及未以重利為業，請求輕判予自新機會，因
    本院認為被告所為應分論併罰，其上訴固亦無理由。惟原判
    決既有上述可議，應由本院將原判決關於被告部分撤銷改判
    （原判決關於同案被告陳炫達部分，未據上訴已確定）。爰
    審酌被告犯罪之動機、目的、手段、收取之利率、利息、犯
    後坦承犯行之犯後態度、所生危害等一切情狀，分別量處如
    主文第2項所示之刑，並定其應執行刑。
據上論斷，應依刑事訴訟法第369條第1項前段、第364條、第299
條第1項前段，刑法第344條、第47條第1項、第51條第5款，刑法
施行法第1條之，判決如主文。
本案經檢察官乙○○到庭執行職務。
中    華    民    國    97    年    9     月    24    日
            刑事第七庭   審判長 法  官 林  榮  龍
                                法  官 鄭  永  玉
                                法  官 江  錫  麟
上列正本證明與原本無異。
不得上訴。
                                書記官 鄧  智  惠
中    華    民    國    97    年    9     月    25    日
附表：
┌──┬──────┬─────┬─────┬────────┬────────┐
│編號│犯 罪 時 間 │被害人姓名│ 借款金額 │  證      據    │犯罪事實        │
│    │            │          │（新台幣）│                │                │
├──┼──────┼─────┼─────┼────────┼────────┤
│１  │96年04月22日│郭家妤    │1萬5千元  │8A-7993自小客車 │收取每10 天1期10│
│    │            │          │          │行照、本票1張（4│％利息，利息先扣│
│    │            │          │          │萬5千元）       │1期             │
├──┼──────┼─────┼─────┼────────┼────────┤
│２  │96年04月23日│方仁模    │2萬元     │健保卡、本票1張 │收取每10 天1期10│
│    │            │          │          │（6萬元）       │％利息，利息先扣│
│    │            │          │          │                │1期             │
├──┼──────┼─────┼─────┼────────┼────────┤
│３  │96年05月07日│丁醒輝    │2萬元     │身分證、本票2張 │收取每10 天1期10│
│    │            │          │          │（共計6萬元）   │％利息，利息先扣│
│    │            │          │          │                │1期             │
├──┼──────┼─────┼─────┼────────┼────────┤
│４  │96年06月26日│李素芳    │1萬元     │身分證、本票1張 │收取每10 天1期10│
│    │            │          │          │（3萬元）       │％利息，利息先扣│
│    │            │          │          │                │1期             │
├──┼──────┼─────┼─────┼────────┼────────┤
│５  │96年08月10日│廖靜芳    │2萬元     │身分證、本票2張 │收取每10 天1期10│
│    │            │          │          │（共計6萬元）   │％利息，利息先扣│
│    │            │          │          │                │1期             │
├──┼──────┼─────┼─────┼────────┼────────┤
│６  │96年09月30日│陳家盛    │2萬元     │身分證、本票2張 │收取每10 天1期10│
│    │            │          │          │（共計6萬元）   │％利息，利息先扣│
│    │            │          │          │                │1期             │
├──┼──────┼─────┼─────┼────────┼────────┤
│７  │96年10月08日│徐湘茹    │5千元     │駕照、本票1張（1│收取每10 天1期10│
│    │            │          │          │萬5千元）       │％利息，利息先扣│
│    │            │          │          │                │1期             │
├──┼──────┼─────┼─────┼────────┼────────┤
│８  │96年11月07日│劉文文    │1萬5千元  │身分證2張、本票2│收取每10 天1期10│
│    │            │林瑞興（為│          │張（共計4萬5千元│％利息，利息先扣│
│    │            │劉文文之借│          │）              │1期             │
│    │            │款擔保）  │          │                │                │
└──┴──────┴─────┴─────┴────────┴────────┘
附錄本案論罪科刑法條：
刑法第344條：
  乘他人急迫、輕率或無經驗貸以金錢或其他物品，而取得與原
  本顯不相當之重利者，處1年以下有期徒刑、拘役或科或併科1
  千元以下罰金。


司法院資訊處製作；財團法人民間司法改革基金會備份。
